【裁判字號】    98,易,2424
【裁判日期】    980813
【裁判案由】    偽造文書
【裁判全文】
臺灣臺中地方法院刑事判決              98年度易字第2424號
公  訴  人  臺灣臺中地方法院檢察署檢察官
被      告  乙○○
            丙○○
上列被告等因偽造文書案件，經檢察官聲請簡易判決處刑（98年
度偵字第9841號），本院臺中簡易庭（98年度中簡字第1978號）
認不宜逕以簡易判決處刑，由本院刑事庭依通常程序審理，因被
告於準備程序中就被訴事實為有罪之陳述，經本院裁定進行簡式
審判程序，判決如下：
    主    文
乙○○、丙○○共同連續犯行使使公務員登載不實文書罪，各處
有期徒刑肆月，如易科罰金，均以銀元佰元即新臺幣玖佰元折
算壹日；各減為有期徒刑貳月，如易科罰金，均以銀元佰元即
新臺幣玖佰元折算壹日。
    犯罪事實及理由
一、本案犯罪事實如下：乙○○於民國92年間因積欠卡債無力償
    還，竟與其泰國籍配偶丙○○謀議，以向丙○○之友人即泰
    籍女子曾妮妲、吳佳美（上2人業經檢察官另為緩起訴處分
    ）、鍾可恩（另由臺灣苗栗地方法院檢察署偵查）收取每人
    新臺幣（下同）20萬元至24萬元不等之仲介費用，代為介紹
    安排與臺灣人民假結婚後來臺工作而牟利。2人即與曾敬堯
    、吳文海（上2人由檢察官另聲請簡易判決處刑）、鍾政光
    （另由臺灣苗栗地方法院檢察署偵查）及曾妮妲、吳佳美、
    鍾可恩等人共同基於行使明知為不實之事項而使公務員登載
    於職務上所掌公文書之概括犯意聯絡，由丙○○介紹無結婚
    真意之曾敬堯、吳文海、鍾政光，以向丙○○收取現金4萬
    元至7萬元不等之代價，擔任假結婚人頭丈夫。旋丙○○即
    帶同曾敬堯、吳文海、鍾政光搭機前往泰國，分別於92年9
    月16日、同年月18日，由曾敬堯與曾妮妲、吳文海與吳佳美
    、鍾政光與鍾可恩在泰國暖武里府巴卡瑞縣戶政事務所辦理
    假結婚手續，取得該國結婚登記書、結婚證書等文件後返臺
    。旋乙○○即將上開文件交付曾敬堯、吳文海、鍾政光，嗣
    於同年10月7日，由曾敬堯至苗栗縣銅鑼鄉（起訴書誤載為
    臺中市南屯區）戶政事務所、吳文海至臺中市西屯區戶政事
    務所、鍾政光至苗栗縣公館鄉戶政事務所，均填寫結婚登記
    申請書、換領國民身分證申請書辦理結婚登記，致使各該事
    務所承辦戶籍登記之公務員經形式審查後，分別將曾敬堯於
    92年9月16日與曾妮妲結婚，曾敬堯配偶為曾妮妲；吳文海
    於92年9月18日與吳佳美結婚，吳文海配偶為吳佳美；鍾政
    光於92年9月16日與鍾可恩結婚，鍾政光配偶為鍾可恩等不
    實事項，登載於其職務上所掌管之戶籍登記簿（含電子資訊
    檔案紀錄）、戶籍謄本、戶口名簿及曾敬堯、吳文海、鍾政
    光國民身分證等公文書，足以生損害於戶政機關戶政管理之
    正確性。又將前開不實戶籍謄本持向外交部或駐外館處行使
    ，經承辦人員實質審查結果（按：依外國護照簽證條例第12
    條及修正前入出國移民法第17條規定具有實質審查權），因
    未發覺前開假結婚實情，乃誤發給曾妮妲、吳佳美、鍾可恩
    居留簽證，而搭機入境臺灣，並由乙○○前往機場接機。復
    檢具前開不實內容之戶籍謄本，至所轄警察局外事課，填具
    外國人居留停留案件申請表，申請外僑居留證，使該承辦公
    務員形式審查後，連續將曾敬堯與曾妮妲、吳文海與吳佳美
    、鍾政光與鍾可恩為配偶關係之不實內容，登載於職務上所
    掌管理外國人居留資料（含電子資訊檔案紀錄）及外僑居留
    證等公文書上，足以生損害於警察機關對於外國人居留管理
    之正確性。
二、上開犯罪事實，有以下證據可資證明：
(一)被告乙○○、丙○○於警詢、偵查中及本院審理時之自白。
(二)證人即共犯曾妮妲、吳佳美、鍾可恩、吳文海、鍾政光於警
    詢、偵查中；證人即共犯曾敬堯於警詢中之供證。
(三)上開結婚登記書、結婚證書、結婚登記申請書、戶籍謄本、
    外國人居留停留案件申請表及外僑居留資料查詢─明細內容
    顯示畫面等件。
(四)苗栗縣公館鄉戶政事務所98年7月23日公鄉戶字第098000103
    5號函、臺中市西屯區戶政事務所98年7月27日中市西屯戶字
    第0980003709號函、苗栗縣銅鑼鄉戶政事務所98年7月23日
    苗銅戶字第0980001082號函送之換領國民身分證申請書各1
    份附卷可稽。
三、查被告等人行為後，刑法第2條第1項、第33條第5款、第41
    條第1項前段，業於94年2月2日修正公布，並刪除刑法第56
    條規定，且均自95年7月1日起施行（下稱新法；修正前刑法
    下稱舊法）。又罰金罰鍰提高標準條例第2條亦於95年5月17
    日公布刪除，並自95年7月1日施行，嗣該條例亦經廢止。另
    刑法施行法第1條之1於95年6月14日業經修正公布增訂。(一
    ) 新法第2條第1項規定，係規範行為後法律變更所生新舊法
    律比較適用之準據法，於新法施行後，應適用新法第2條第1
    項之規定，為「從舊從輕」之比較。(二)刑法第214條使公
    務員登載不實罪，其法定本刑中關於罰金刑之規定，因刑法
    第33條第5款業經修正，罰金最低額由銀元1元提高為新臺幣
    1 千元以上，並以百元為單位，經新、舊法比較，應以行為
    時之刑法第33條第5款規定有利於被告等人。(三)刑法施行
    法已增訂第1條之1第2項，自無再就現行法規所定貨幣單位
    折算新臺幣條例、罰金罰鍰提高標準條例比較新舊法適用之
    問題，關於法定刑中罰金刑提高部分，自應逕行適用刑法施
    行法第1條之1規定。(四)修正後刑法已刪除刑法第56條連續
    犯之規定，被告等人先後行使公務員登載不實文書犯行，依
    修正前刑法本可依連續犯論以裁判上一罪，依修正後刑法則
    應數罪併罰，新法顯然不利於被告等人，依刑法第2條第1項
    前段之規定，本案仍應適用行為時法即修正前第56條規定論
    罪科刑。(五)刑法第28條原規定：「2人以上共同『實施』
    犯罪之行為者，皆為共同正犯。」新法修正為：「2人以上
    共同『實行』犯罪之行為者，皆為共同正犯。」將舊法之「
    實施」修正為「實行」。原「實施」之概念，包含陰謀、預
    備、著手及實行等階段之行為，修正後僅共同實行犯罪行為
    始成立共同正犯。是新法共同正犯之範圍已有限縮，排除陰
    謀犯、預備犯之共同正犯。新舊法就共同正犯之範圍既因此
    而有變動，自屬犯罪後法律有變更，而非僅屬純文字修正，
    應有新舊法比較適用之問題（最高法院96年台上字第934號
    判決參照）。惟被告等人上開犯行，依其犯罪情節，不論依
    新、舊法規定，均屬該條所指之共同正犯，故修正前之規定
    並無不利於被告之情形，本件即應適用行為時法即修正前刑
    法第28條規定，論以共同正犯。(六)新法第41條第1項前段
    規定「犯最輕本刑為5年以下有期徒刑以下之刑之罪者，而
    受6個月以下有期徒刑或拘役之宣告者，得以新臺幣1千元、
    2千元或3千元折算1日，易科罰金」；修正前刑法第41條第1
    項前段則規定「犯最重本刑為5年以下有期徒刑以下之刑之
    罪，而受6個月以下有期徒刑或拘役之宣告，因身體、教育
    、職業、家庭之關係或其他正當事由，執行顯有困難者，得
    以（銀元）1元以上（銀元）3元以下折算1日，易科罰金」
    。廢止前罰金罰鍰提高標準條例第2條係規定「依刑法第41
    條易科罰金或第42條第2項易服勞役者，均就其原定數額提
    高為1百倍折算1日；法律所定罰金數額未依本條例提高倍數
    ，或其處罰法條無罰金刑之規定者，亦同」。依被告等人行
    為時易科罰金之折算標準，經提高後，係以新臺幣3百元以
    上新臺幣9百元以下折算1日，較之修正後刑法第41條第1項
    前段規定，得以新臺幣1千元、2千元或3千元折算1日之規定
    ，自以行為時法為有利於被告等人，自應依修正前刑法第41
    條第1項前段、修正前罰金罰鍰提高標準條例第2條規定，定
    其易科罰金之折算標準。
四、被告等人使戶政機關公務員於所掌戶籍登記簿、戶籍謄本、
    戶口名簿與國民身分證等文件及使警察機關承辦公務員於所
    掌之外國人居留資料等文件登載不實之結婚內容，並持以申
    辦共犯曾妮妲、吳佳美、鍾可恩等人之簽證、外僑居留證而
    行使，核被告2人所為，均係犯刑法第216條、第214條之行
    使使公務員登載不實文書罪。其等所犯使公務員登載不實之
    低度行為，為行使之高度行為所吸收，不另論罪。被告2 人
    與曾妮妲、吳佳美、鍾可恩、曾敬堯、吳文海、鍾政光等人
    間就上開犯行，有犯意聯絡及行為分擔，依刑法28條規定，
    均為共同正犯。被告等人先後行使使公務員登載不實之行為
    ，時間緊接，所犯構成要件相同，顯係基於概括之犯意為之
    ，為連續犯，均應依修正前刑法第56條連續犯之規定，論以
    一罪，並均加重其刑。
五、又被告2人行為後，中華民國96年罪犯減刑條例業於96年7月
    16日施行，查被告等本案犯罪時間，係在96年4月24日以前
    ，且其等所犯之罪，復均合於減刑條件，均應依同條例第2
    條第1項第3款規定各減刑如主文所示，且依同條例第9條規
    定，均併諭知易科罰金之折算標準，以資懲儆。
六、公訴意旨另略以：被告丙○○、乙○○夥同曾妮妲與曾敬堯
    、吳文海與吳佳美、鍾政光與鍾可恩共同基於使公務員登載
    不實事項於職務上所掌之文書之概括犯意聯絡，分持上開結
    婚登記書，至外交部駐泰國臺北經濟文化辦事處填具中華民
    國簽證申請書，申請辦理曾妮妲、吳佳美、鍾可恩入境臺灣
    之居留、停留簽證，且將「曾敬堯與曾妮妲、吳文海與吳佳
    美、鍾政光與鍾可恩係夫妻關係」之不實事項，填載於上開
    申請書，致該辦事處不知情之承辦公務員，將此不實之事項
    ，登載於其職務上製作之文書上，使該辦事處不知情之承辦
    公務員，據此核發曾妮妲、吳佳美、鍾可恩來臺之居留、停
    留簽證，隨後曾妮妲、吳佳美、鍾可恩持上開居留簽證、停
    留簽證供桃園中正國際機場（現改名為臺灣桃園國際機場）
    入境之海關人員查驗以為行使，而合法進入臺灣地區，均足
    以生損害於入出境管理局對人民入出境管理之正確性，因認
    被告2人就此部分亦涉犯刑法第216條、第214條之行使公務
    員登載不實公文書罪嫌。按刑法第214條所謂使公務員登載
    不實事項於公文書罪，須一經他人之聲明或申報，公務員即
    有登載之義務，並依其所為之聲明或申報予以登載，而屬不
    實之事項者，始足構成。若其所為聲明或申報，公務員尚須
    為實質之審查，以判斷其真實與否，始得為一定之記載者，
    即非本罪所稱之使公務員登載不實，最高法院著有73年臺上
    字第1710號判例可稽。經查：
(一)外交部及駐外館處受理簽證申請時，應衡酌國家利益、申請
    人個別情形及其國家與我國關係決定准駁；其有對申請來我
    國之目的作虛偽之陳述或隱瞞、在我國境內無力維持生活，
    或有非法工作之虞、有事實足認意圖規避法令，以達來我國
    目的、其他有危害我國利益、公共安全、公共秩序或善良風
    俗之虞之情形者，外交部或駐外館處得拒發簽證依前項規定
    拒發簽證時，得不附理由，為外國護照簽證條例第12條第1
    項第4、6、10、12款定有明文。外國人有申請來我國之目的
    作虛偽之陳述或隱瞞重要事實、有危害我國利益、公共安全
    、公共秩序或善良風俗之虞之情形者，得禁止其入國，亦為
    修正前入出國及移民法第17條第1項第5款、第13款所明定。
(二)由上開規定觀之，外交部及駐外館處之公務員於受理簽證申
    請時及入出境管理局之公務員於外國人來臺申請時，均尚須
    為實質之審查，揆諸前揭判例意旨，顯與刑法第214條之構
    成要件有間，尚不得逕以該罪相繩。又此部分既與刑法第21
    4條之構成要件不該當，自亦無論以該罪之行使罪可言。此
    部分本應為無罪判決之諭知，惟因公訴人認此部分與上開行
    使公務員登載不實文書有罪部分，具有連續犯之裁判上一罪
    關係，爰不另為無罪判決之諭知，附此敘明。
七、依刑事訴訟法第452條、第273條之1第1項、第299條第1項前
    段，刑法第2條第1項前段、第216條、第214條、(修正前，
    下同）第28條、第56條、第41條第1項前段，刑法施行法第1
    條之1，中華民國96年罪犯減刑條例第2條第1項第3款、第7
    條、第9條，廢止前罰金罰鍰提高標準條例第2條，判決如主
    文。
本案經檢察官甲○○到庭執行職務。
中    華    民    國    98    年    8     月    13    日
                     臺灣臺中地方法院刑事第7庭
                             法  官  丁智慧
上正本證明與原本無異。
如不服本判決，應於送達後10日內向本院提出上訴狀（須附繕本
），上訴於臺灣高等法院臺中分院。上訴書狀如未敘述理由，應
於上訴期間屆滿後20日內補提理由書於本院。
                             書記官  林錦源
中    華    民    國    98    年    8     月    13    日
附錄本案論罪科刑法條全文：
刑法第214條：
明知為不實之事項，而使公務員登載於職務上所掌之公文書，足
以生損害於公眾或他人者，處3年以下有期徒刑、拘役或5百元以
下罰金。
刑法第216條：
行使第210條至第215條之文書者，依偽造、變造文書或登載不實
事項或使登載不實事項之規定處斷。


司法院資訊處製作；財團法人民間司法改革基金會備份。
